【裁判字號】    97,訴,1366
【裁判日期】    980212
【裁判案由】    遷讓房屋等
【裁判全文】
臺灣臺南地方法院民事判決              97年度訴字第1366號
原      告    辛○○
訴訟代理人    鄭慶海律師
被      告    庚○○
兼訴訟代理人  丙○○
上列當事人間請求遷讓房屋等事件，經本院於民國98年2月5日言
詞辯論終結，判決如下：
    主  文
被告應將坐落台南市○區○○段七四六之一地號土地及其上三一
八建號、門牌台南市○區○○○街五號房屋遷讓交還原告。
訴訟費用新台幣壹萬伍仟柒佰伍拾壹元由被告負擔。
本判決於原告以新台幣伍拾萬元供擔保後，得假執行；但被告如
於執行標的物拍定、變買或其他執行程序終結前，以新台幣壹佰
肆拾捌萬柒仟玖佰元，為原告預供擔保，得免為假執行。
    事實及理由
一、本件被告庚○○、丙○○均經合法通知，未於最後言詞辯論
    期日到場，核無民事訴訟法第 386條所列各款情形，爰依原
    告之聲請，由其一造辯論而為判決。
二、本件原告起訴主張：
  (一)坐落台南市○區○○段746之1地號土地（下稱系爭土地）及
    地上建號省躬段 318號，門牌台南市○區○○○街五號房屋
    （下稱系爭房屋），於民國（下同）76年間登記為被告庚○○所有，並與其長子被告丙○○、次子丁○○、子戊○○
    共同居住占有使用。92年 6月27日系爭房地因拍賣由美商花
    旗銀行股份有限公司（下稱花旗銀行）買受取得所有權登記
    ，然因訴外人己○○、丁○○、戊○○三人涉嫌強盜殺人案
    件，遭鈞院刑事庭羈押，致家道中落，為免流離失所，杜家
    全體成員乃託請原告胞姊壬○○即丁○○之配偶回娘家，情
    商大嫂甲○○於92年 7月20日向花旗銀行承買系爭房地，並
    於同年8月5日取得所有權登記後經訴外人壬○○為意思表示
    傳達，與被告等達成共同無償使用系爭房地之協議，並以此
    使用借貸協議替代渠等履行出賣人交付系爭房地予買受人花
    旗銀行，再轉交訴外人甲○○之義務。
    96年9月8日）將系爭房地交付予原告營業，然系爭房屋至今
    仍由被告等占有使用中。被告庚○○雖為系爭房地之前手所
    有人，然自92年 7月間該房地由花旗銀行買受再轉賣予訴外
    人甲○○後，由被告庚○○及被告丙○○與訴外人甲○○成
    立共同使用借貸關係，作為替代履行交付系爭房地之義務有
    如前述，則被告庚○○及被告丙○○因此已具使用人之身份
    ，依民法第940條、第941條之規定成為系爭房地之占有人。
    再參最高法院59年度台上字第2490號判例，原告有收回系爭
    房地自用之權利，爰依民法第 767條規定請求被告等交付房
    地。
  (三)至被告抗辯仲介商乙○○曾協助其以訴外人甲○○名義購買
    系爭房屋，惟據證人壬○○證述，於系爭房地拍賣程序中，
    被告丙○○曾以訴外人林雪惠名義標買系爭房屋，然在得標
    後無法繳納價金，致該次投標成為流標，即知仲介商乙○○
    可能僅參與協助該次投標有關繳納投標保證金事宜，而非參
    與訴外人甲○○向花旗銀行購買房屋之事宜，被告上開抗辯
    ，顯將不同事務混為一談。
  (四)並聲明：
    1.被告等應自坐落台南市○區○○段746之1地號土地及地上
      建號省躬段 318號，門牌台南市○區○○○街五號房屋遷
      讓，將房屋及土地全部交付予原告。
    2.本判決原告願供擔保，請宣示准予假執行。
三、被告未於最後言詞辯論期日到場，惟據其以前到場及所提出
    之書狀所為之聲明及陳述：
  (一)系爭房地因拍賣由花旗銀行取得所有權後，被告丙○○及原
    告胞姊即訴外人丁○○之妻壬○○共同出資以新台幣（下同
    ）220萬元向花旗銀行買回系爭房地，被告丙○○出資3成即
    66萬元，餘款 154萬元係向銀行貸款，並約定由原告胞姊壬○○負責清償本息，因被告丙○○尚有積欠銀行債務且原告
    胞姊壬○○為連帶保証人，故系爭房地不宜登記於二人名下
    ，因而由原告胞姊壬○○找其大嫂甲○○充當人頭，將系爭
    房地登記於訴外人甲○○名下，故系爭房地實質上為被告丙○○與原告胞姊壬○○共有，而以借名方式登記於訴外人甲○○名下。
  (二)關於被告丙○○出資66萬元一事，於97年 8月間原告胞姊壬○○要求被告丙○○及被告庚○○搬離系爭房地，被告丙○○找省躬里里長杜枝文幫忙調解時，席中原告胞姊壬○○即
    承認之。在系爭房地登記於訴外人甲○○名下後，原告胞姊
    壬○○因感繳納本息負擔沈重，遂與原告約定由原告代向銀
    行清償全部本息，系爭房地因而移轉登記予原告，故原告取
    得系爭房地之代價為向銀行清償貸款本息。至被告丙○○當
    初所支付貸款以外之三成現金，原告並未與被告丙○○商討
    如何解決，故系爭房地目前雖登記原告名下，實則為原告與
    被告丙○○共有，被告丙○○因為付出三成現金，得請求原
    告移轉系爭房地之10分之3。
  (三)並聲明：
    1.原告之訴駁回。
    2.如受不利判決願供擔保請准免予假執行。
四、經查原告主張：坐落台南市○區○○段746之1地號土地及地
    上門牌台南市○區○○○街五號房屋原為被告庚○○所有，
    並與其長子被告丙○○、次子丁○○、子戊○○共同居住
    占有使用，於92年 6月27日系爭房地因拍賣由花旗銀行買受
    後，又於92年 7月20日由訴外人甲○○向花旗銀行承買系爭
    房地，並於同年8月5日取得所有權登記，而借予被告無償使
    用系爭房地。嗣於96年3月8日訴外人甲○○因租賃房屋經營
    飲食業有難以負擔系爭房貸之壓力，遂將系爭房地轉賣予原
    告，並於同年 3月26日辦理所有權移轉登記予原告等情，業
    據原告提出系爭土地及房屋登記謄本為證（本院卷第 8至21
    頁），被告對於系爭土地及房屋經花旗銀行拍賣承受後，由
    甲○○名義購買及目前系爭土地及房屋由被告占有使用乙情
    亦不爭執，自堪認原告主張之上開事實為真正。
五、被告雖辯稱：系爭土地及房屋係被告丙○○及原告胞姊即訴
    外人丁○○之妻壬○○共同出資向花旗銀行購買而借名登記
    予訴外人甲○○名義，故被告就系爭土地及房屋自有合法占
    有使用之權源云云，惟查：
  (一)原告主張：訴外人甲○○於92年 7月20日向花旗銀行自行出
    資承買系爭土地及房屋，並於同年8月5日取得所有權登記之
    事實，業據其提出系爭土地及建物登記謄本為證，並經證人
    壬○○、甲○○到庭結證屬實，復經本院向花旗銀行調取關
    於系爭土地及房屋買賣之資料，經該行97年11月19日花消字
    第12號函送之買賣契約書、本票、匯出匯款回條聯等附卷可
    稽（本院卷第57至62頁、第73至77頁），已足堪信原告之上
    開主張為真實可採。
  (二)至被告堅稱：系爭土地及房屋係壬○○與被告丙○○共同出
    資220萬元向花旗銀行買回，被告丙○○出資3成即66萬元，
    ，因被告丙○○及壬○○銀行債信不佳，才借名登記甲○○
    名下云云。然質之證人即訴外人壬○○之大嫂甲○○結證稱
    ：「系爭房屋原是壬○○夫家所有，被法院拍賣，所以和我
    商量買下來。經過幾拍之後由花旗銀行承受後，我向花旗銀
    行以一佰八十五萬購買，資金是我夫家提供的錢，我們是經
    營養豬業。我向國泰銀行貸款一佰三十萬元，其他的餘款分
    三期付給花旗銀行。第一期是十八萬五千元，我拿十五萬給
    壬○○於繳納，壬○○替我墊三萬五千元，第二、三期都是
    我全額交給壬○○繳納的。所以壬○○只有幫我墊付第一期
    的三萬五千元。至於丙○○，我從來沒有看過他，也沒有向
    他拿過錢。後來貸款都是我在付的，每個月付六千五百元到
    七千元。買來之後就無償借給被告一家居住，當時並沒有言
    明借用期間。只是給壬○○一個方便，後來因為要開店做生
    意，需要用錢，不想負擔貸款，所以就在九十六年將系爭房
    屋賣給原告辛○○。」、「（問：你將系爭房屋出售給原告
    時，原告是否同意繼續由被告使用系爭房屋？）我不知道。
    我沒有跟原告談過，因為原告在臺南上班，所以也需要使用
    系爭房屋。」、「（問：對於被告丙○○講說買系爭房屋是
    借用你的名字，並由他出資六十六萬元一事，是否知情？）
    沒有，我從來沒有見過丙○○。購買系爭房屋時，是由花旗
    銀行委託代書到屏東和我本人親自簽約，當時只有代書一個
    人過來。」、「我從九十二年購買之後到出售，都無償借給
    被告使用，是因為基於與壬○○之間的親戚關係。貸款壬○○沒有繳過，都是我繳納的。」等語（本院卷第87、88頁）
    ；證人即被告丙○○之弟媳壬○○亦結證稱：「系爭房屋本
    來是庚○○所有，因為要被花旗銀行拍賣，婆家的人拜託我
    是否可以請我娘家商量是否可以幫忙買回，我回去跟娘家商
    量，大嫂甲○○決定買下來。當時購買的價格是壹佰捌拾伍
    萬元，頭期款拾捌萬伍仟，一共分三期，共付伍拾伍萬伍仟
    元，餘額貸壹佰參拾萬元，貸款也是甲○○付的。頭期款如
    何付，要甲○○才知道，我有借甲○○幾萬元。」、「（問
    ：丙○○是否有出資陸拾陸萬元購買系爭房屋？）沒有。」
    、「（問：系爭房屋為何被告居住使用？）那是我向大嫂商
    量先借給被告居住，當時沒有言明借多久，被告也沒有支付
    費用或分擔貸款。」、「問：為何系爭房屋由辛○○買去？
    ）因為甲○○去年沒有能力支付貸款，原告才同意出面買下
    來。但那時原告並不同意再繼續由被告使用。」「（問：原
    告購買時，系爭房屋是由被告使用，為何還要購買？）因為
    甲○○怕無法支付貸款，會被拍賣，信用不良，所以才轉賣
    給辛○○，買賣價金不清楚。」、「（問：何時知道辛○○
    向被告要回房屋？）原告之前就跟我提要回房屋，是今年五
    、六月才正式向被告請求。」等語（本院卷第66、67頁），
    互核上開證詞，二者就甲○○購買系爭土地及房屋之緣由、
    買賣價金、價金繳納等買賣經過情節、系爭土地及房屋使用
    情形及其後出售系爭土地及房屋予原告之原因等節，均相一
    致，足見上開證詞之可信度已甚高，且參諸前述花旗銀行97
    年11月19日花消字第12號函所檢送之買賣契約書、本票、匯
    出匯款回條聯以觀，其上記載系爭土地及房屋之買賣總價金
    為1,850,000元，第一、二、三期各付185,000元，餘款則以
    銀行貸款支付，並由甲○○簽具面額1,295,000元及370,000
    元之本票各一紙及匯款現金 185,000元予花旗銀行（合計：
    1,850,000 元），亦核與證人壬○○、甲○○所述之系爭土
    地及房屋買賣總價金、價金分期繳納情形均相吻合，益徵證
    人甲○○、壬○○所證述：上開買賣價金係訴外人甲○○給
    付乙節應屬實情，反觀被告所述總價金 2,20,0000元，頭期
    款660,000元由被告丙○○出資，餘款154萬元係向銀行貸款
    云云，則與花旗銀行所函覆之系爭土地及房屋買賣總價金、
    價金分期繳納情節不符合，由此可證，證人壬○○、甲○○
    之證言，與事實較為相合而可採信為真，被告所辯系爭土地
    及房屋係由被告與壬○○合資購買，借名登記甲○○名義云
    云，非屬實情，自無可取。
  (三)再者，被告雖另辯稱：仲介商乙○○曾協助其以訴外人甲○○名義購買系爭房屋云云，惟經本院調閱本院91年度執字第
    5326號強制執行卷，查明系爭房地拍賣程序中，雖曾由訴外
    人林雪惠名義標買系爭房屋，嗣在得標後因無法繳納價金，
    致該次投標成為流標，是原告所陳稱：被告丙○○係以林雪
    惠名義經仲介商乙○○參與協助該次投標有關繳納投標保證
    金事宜，而非參與訴外人甲○○向花旗銀行購買房屋之事宜
    等語，應堪可採，況被告向本院聲請自行攜帶證人乙○○到
    庭作證，然均未能使其到庭為證，此外，被告自始復未能就
    其出資共同購買系爭土地及房屋，提出資金證明或其他證據
    ，以實其說，自難遽信，併予敘明。
六、又按所有人對於無權占有或侵奪其所有物者，得請求返還之
    ，對於妨害其所有權者，得請求除去之，有妨害其所有權之
    虞者，得請求防止之，民法第 767條定有明文。再按物權具
    有對世效力，而基於債權關係為之占有，自不得執以對抗嗣
    後取得所有權之所有權人。查本件原告主張訴外人甲○○於
    92年 7月20日向花旗銀行自行出資承買系爭土地及房屋，而
    原告係於96年3月8日再向訴外人甲○○購買系爭土地及房屋
    ，並於同年 3月26日辦理所有權移轉登記完畢等情為真實可
    採，而被告所辯出資向花旗銀行共同購買系爭土地及房屋乙
    節，經查與事實不符並非可取，業經本院認定如前，雖原告
    之前手甲○○同意將系爭土地及房屋無償借貸被告使用，然
    揆前揭說明，此基於債權關係所為之占有，被告自不得執其
    與訴外人甲○○間之債權上使用借貸契約關係以對抗嗣後取
    得系爭土地及房屋所有權之原告。從而，被告既無占有使用
    系爭土地及房屋之合法權源，則原告本於所有權人之地位，
    依民法第 767條所有物返還請求權之規定，向占有使用系爭
    土地及房屋之被告請求遷讓返還主文所示之系爭土地及房屋
    ，於法洵屬有據，應予准許。
七、兩造均陳明願供擔保，分別聲請宣告假執行或免為假執行，
    經核均與規定相符，爰分別酌定相當之擔保金額，併予宣告
    之。
八、末按法院為終局判決時，應依職權為訴訟費用之裁判，民事
    訴訟法第87條第1項定有明文，參酌同法第91條第1項規定法
    院未於訴訟費用之裁判確定其費用額者，例外第一審受訴法
    院於該裁判有執行力後，始依聲請以裁定確定之立法意旨，
    本院應於本件判決時，一併確定兩造應負擔之訴訟費用額。
    經查本件訴訟費用計有裁判費15,751元，爰確定上開訴訟費
    用額由被告負擔。
九、結論：本件原告之訴為有理由，依民事訴訟法第385條第1項
    前段、第78條、第85第1項前段，第390條第2項、第392條第
    2、3項，判決如主文。
中    華    民    國    98    年    2    月    12    日
                      民事第一庭  法  官  蔡美美
以上正本係照原本作成。
如對本判決上訴，須於判決送達後20日內向本院提出上訴狀。
中    華    民    國    98    年     2    月    12    日
                                  書記官  謝明達


司法院資訊處製作；財團法人民間司法改革基金會備份。
